【裁判字號】    97,訴,2424
【裁判日期】    980312
【裁判案由】    贈與稅
【裁判全文】
臺北高等行政法院判決
                                      97年度訴字第2424號
                              .
原      告  甲○○
訴訟代理人  陳幸冠（會計師）
被      告  財政部臺灣省北區國稅局
代  表  人  陳文宗（局長）
訴訟代理人  乙○○
            丙○○
上列當事人間因贈與稅事件，原告不服財政部中華民國97年7 月
21日台財訴字第09700320120 號（案號：00000000）訴願決定，
提起行政訴訟。本院判決如下：
    主  文
原告之訴駁回。
訴訟費用由原告負擔。
    事實及理由
一、事實概要：
    原告於民國（下同）90年1 月29日將所有大佳營造工程有限
    公司（以下簡稱大佳公司）股權新臺幣（下同）14,500,000
    元移轉予弟媳謝俐敏，因未能提示收付之價金流程，被告乃
    核算股權淨值為17,030,290元，依遺產及贈與稅法第5 條第
    6 款規定核課贈與稅3,485,298 元；復因原告未於10日內補
    報贈與稅，被告另依遺產及贈與稅法第44條規定按核定應納
    稅額3,485,298 元處1 倍罰鍰計3,485,200 元（計至百元止
    ），原告不服，就贈與稅及罰鍰2 項申請復查，未獲變更，
    被告乃依稅捐稽徵法第38條規定就應納贈與稅3,485,298 元
    加計行政救濟利息55,274元，一併重行發單（罰鍰部分俟行
    政救濟確定後再行發單），展延限繳日期至97年4 月25日，
    原告不服，於97年1 月28日提起訴願，並向被告申請以其母
    鍾松妹所有坐落臺北縣三峽鎮○○段47-5、47-7及47-28 等
    3 筆地號土地（以下簡稱系爭土地）提供擔保暫緩移送強制
    執行，經被告以97年4 月11日北區國稅北縣一字第09700059
    58號函復（下稱原處分）予以否准，原告不服，提起訴願，
    復遭財政部決定駁回，遂向本院提起行政訴訟。
二、本件原告主張：
(一)、緣88年6 月間，訴外人鍾松妹前因其他稅捐稽徵案件，曾提
    供位於臺北縣三峽鎮○○段47-13 地號之土地為臺北縣稅捐
    稽徵處設定提起訴願之抵押擔保，擔保金額為3,197,652 元
    ；另於87年10月間，因營利事業所得稅案件提起行政救濟，
    亦曾提供臺北縣三峽鎮○○段47-11 地號之土地供被告所屬
    臺北縣分局為抵押擔保，擔保金額為4,801,905 元。上開地
    號土地均緊鄰本件前開三峽鎮○○段47-5、47-7、47-28 等
    3 筆土地，分經臺北縣稅捐稽徵處及被告所屬臺北縣分局同
    意以上開土地為行政救濟程序提出之抵押擔保，並未認定有
    何不符稅捐稽徵法規定之情形。況其中47-11 地號之土地並
    經訴外人李秀峰向中國信託商業銀行設定高達204,000,000
    元之抵押權，可見該土地之價值甚高，則本件系爭3 筆土地
    價值當亦屬高價，並無原處分所謂「不易變現」之情形。至
    被告與銀行之立場雖有不同，但雙方為確保債權性質係為一
    致。銀行為確保其放款債權而為土地抵押設定，被告為確保
    其稅捐徵收債權而為土地抵押設定，故不能以兩者立場不同
    而否定其物權抵押功能，且銀行設定金額係屬公平客觀之交
    易行為，足證系爭土地可為擔保品之標的。
(二)、按行政程序法第6 條規定，及「自平等原則亦可導出『禁止
    恣意原則』及『行政自我拘束原則』。前者指行政機關不得
    於『欠缺合理的、充分的實質上理由』時作成行政決定，否
    則即屬有瑕疵之決定；後者指行政機關應受行政慣例之拘束
    ，而其要件則為：一、有合法之行政慣例存在，二、行政機
    關於此時享有決定餘地（如裁量權、不確定法律概念之判斷
    餘地）。」、「在行政權的行使上，平等原則亦扮演重要的
    角色，尤其是行政自我拘束的規範基礎。基於行政自我拘束
    於行政機關享有裁量權時最有實益，平等原則對行政機關的
    引導亦以裁量權的行使為主。行政法院判決曾指出：『同案
    另有…5 人在同一情形下違建，獨將再審原告部分強行拆除
    ，顯違平等原則，此種行政處分即應認有行政訴訟法第1 條
    第2 項濫用權力之違法』，即是援引平等原則以否定行政處
    分合法性的實例。」之學者見解，本件提供擔保之土地與前
    開其他第三人稅捐課徵處分案件提供擔保之土地，具有相同
    之座落位置及性質，兩行政機關或同一行政機關前後竟有不
    同之認定，故本件行政處分並無正當理由，應不得為差別待
    遇。且上開其他行政機關之前開同意提供訴願擔保之行政處
    分，並無任何不法，該行政機關就是否同意為訴願擔保，依
    法亦均有決定及判斷之餘地，依上開學說見解，本件應有「
    行政自我拘束原則」之適用，即系爭土地近旁之前開土地暨
    得作為訴願擔保之標的，則系爭土地自無不得作為訴願擔保
    之可言。本件行政處分違反差別待遇禁止原則，並有權力濫
    用之違法。況土地設定抵押經費由原告負擔，土地稅捐依法
    為所有人繳納，系爭土地並無保管費用之需，故設定抵押無
    所謂增加被告之負擔，故原處分無可維持等情。並聲明求為
    判決：1.撤銷訴願決定及原處分。2.請被告作成准予原告系
    爭土地提供擔保暫緩移送強制執行之行政處分。
三、被告則以：
(一)、原告申請以其母鍾松妹所有坐落於三峽鎮○○段47-5、47-7
    及47-28 地號等3 筆土地作為90年度贈與稅之訴願擔保，惟
    系爭坐落於礁溪段47-5及47-7之土地其使用分區為山坡保育
    區，經現場勘查為林地且無可通行道路可到達現場，另坐落
    礁溪段47-28 地號土地其分區使用為乙種工業區，現場勘查
    該土地狀況為土地上部分有豬舍、其餘為竹林及雜林地，其
    土地與道路中間尚有38-2地號土地相隔，豬舍臨馬路端尚砌
    有磚牆阻隔，致無法由馬路處經由豬舍到47-28 地號土地，
    且系爭47-28 地號及鄰地38-2地號土地之地上豬舍亦非原告
    所有，通行系爭土地有困難；又系爭土地鍾松妹均為持分所
    有（礁溪段47-5持分為8017/76770；47-7持分為4448/76770
    ；47-28 持分為8017/76770），其使用及所有權移轉均有諸
    多限制。而擔保之目的，在於納稅義務人不繳納時，得就擔
    保品強制執行取償，以確保稅款之徵起，故提出之擔保品，
    自應符合稅捐稽徵法第11條之1 規定，即應屬易於變價保管
    且無產權糾紛之財產，以期擔保品能在短期內處分變現，轉
    換成現金以解繳公庫，俾供政府使用，避免侵蝕稅基而維護
    租稅之公平正義。故被告所屬臺北縣分局於97年4 月11日以
    北區國稅北縣一字第0970005958號函以系爭擔保品未符合稅
    捐稽徵法第11條之1 第4 款易於變價之規定否准所請，並無
    不合。
(二)、又抵押擔保要件均需依具體個案審酌，本案系爭3 筆土地與
    上述原告主張之臺北縣三峽鎮○○段47-13 地號及47-11 地
    號2 筆土地標的不同，自不得援引適用；更難謂原行政處分
    有違反差別待遇禁止原則。且其中47-11 地號土地所有權人
    為林芳賢，又該土地他項權利部之債務人為林芳賢及鎧鉅科
    技股份有限公司，其設定最高限額為204,000,000 元抵押權
    ，因所提供擔保之土地為礁溪段47地號等17筆土地，其可擔
    保價值已然高於所提供之單筆系爭土地，其事實與本案即有
    不同。況銀行借貸予債務人除了以土地作為擔保外仍會考量
    借款人之所得能力及其他有利銀行之各種償債條件，其與租
    稅擔保之要件並不相同等語，資為抗辯。並聲明求為判決駁
    回原告之訴。
四、本件如事實概要欄所述之事實，業有被告97年4 月11日北區
    國稅北縣一字第0970005958號函、財政部97年7 月21日台財
    訴字第09700320120 號訴願決定書、被告90年度贈與稅繳款
    書、土地登記謄本、核定通知書、提供擔保申請書等件影本
    附卷可稽（見原處分卷第13-14 、18-22 、49、57-59 、99
    、106 頁），且為兩造所不爭，洵堪認定。是本件爭點厥在
    被告否准原告提供系爭訴外人鍾松妹所有土地為擔保，以暫
    緩移送強制執行之申請，是否合法？
五、本院之判斷：
(一)、按「納稅義務人應納稅捐，於繳納期間屆滿30日後仍未繳納
    者，由稅捐稽徵機關移送法院強制執行。但納稅義務人已依
    第35條規定申請復查者，暫緩移送法院強制執行。前項暫緩
    執行之案件，除有左列情形之一者外，稽徵機關應移送法院
    強制執行：一、…二、納稅義務人依前款規定繳納半數稅額
    確有困難，經稽徵機關核准，提供相當擔保者」、「本法所
    稱相當擔保，係指相當於擔保稅款之左列擔保品：一、黃金
    ，按9 折計算；經中央銀行掛牌之外幣、核准上市之有價證
    券，按8 折計算；其計值辦法，由財政部定之。二、政府發
    行經規定可十足提供公務擔保之公債，按面額計值。三、銀
    行存款單摺，按存款本金額計值。四、其他經財政部核准，
    易於變價及保管，且無產權糾紛之財產。」稅捐稽徵法第39
    條、第11條之1 分別定有明文。而所謂「易於變價及保管」
    係屬不確定之法律概念，乃賦予該管稽徵機關相當程度之判
    斷餘地，除其判斷有恣意濫用或其他違法情事，否則行政法
    院即應尊重行政機關所為合法性之判斷。
(二)、經查，系爭鍾松妹所有坐落臺北縣三峽鎮○○段47-5、47-7
    及47-28 地號等3 筆土地，其中礁溪段47-5及47-7地號2 筆
    土地尚未開發、雜草叢生，並無車輛可行之道路可達，與車
    輛可行之道路間，尚有同段52-15 、52-3、52-2、52-5等多
    筆亦為雜草叢生之土地阻隔其間；另礁溪段47-28 地號土地
    現況乃部分供豬舍使用，其餘則為竹林及雜林地，亦未與道
    路相接，與道路中間尚有同段38-2地號土地相隔，豬舍臨馬
    路端尚砌有磚牆阻隔，致無法由馬路處直接通行至系爭47-2
    8 地號土地等情，業為本院經由樹林地政事務所人員指界，
    會同兩造至現場勘驗確實，有勘驗筆錄、現場圖、照片及地
    籍參考圖等件附卷可稽（見本院卷第66-79 頁）。又系爭土
    地均係鍾松妹與他人共有（三峽鎮○○段47-5、47-7、47-2
    8 地號應有部分依序為8017/76770、4448/76770、8017/767
    70），並有土地登記謄本影本在卷可憑（見原處分卷第57-5
    9 頁）。
(三)、而鍾松妹前於87、88年間雖曾以相鄰之臺北縣三峽鎮○○段
    47-11 、47-13 地號土地分別為被告所屬臺北縣分局及臺北
    縣稅捐稽徵處供擔保獲准，惟距今相隔近10年，經濟狀況變
    化甚劇，以目前經濟節節衰退、大環境不佳之情況，昔日縱
    許擔保，仍無礙被告於現今為不同之認定，況臺北縣稅捐稽
    徵處與被告並無隸屬關係，其前之同意處分亦不能拘束被告
    ；另其中47-11 地號之土地固經訴外人李秀峰向中國信託商
    業銀行設定高達204,000,000 元之最高限額抵押權，然為該
    債權所擔保之土地除該筆外，尚包括礁溪段47地號等總計17
    筆土地，有土地登記謄本在卷可按（見本院卷第34頁），遑
    論銀行借貸予債務人除了以土地作為擔保外，仍會考量借款
    人之所得能力及其他有利銀行之各種償債條件，其與租稅擔
    保之要件並不相同，是原告執此推論系爭土地價值甚高云云
    ，亦無可採。
(四)、從而，被告認系爭土地使用及所有權移轉均有諸多限制，不
    符稅捐稽徵法第11條之1 第4 款「易於變價」之規定，而否
    准原告上開申請，係有正當理由，自無恣意濫用或其他違法
    情事，於法尚無不合。原告主張被告未審酌相鄰之臺北縣三
    峽鎮○○段47-11 、47-13 地號土地曾獲供擔保及經銀行設
    定抵押權之事實，係違反差別待遇禁止原則，並有權力濫用
    之違法云云，容有誤解，尚無可取。至被告自行會勘礁溪段
    47-28 地號土地時，誤認該地為山邊的細長型小水溝且旁邊
    為墳墓乙節，雖無可採；然本院現場會勘時，其使用既仍有
    上述不便，而足認有不易於變價之情形，是此瑕疵仍不影響
    被告原處分之效力，爰併此敘明。
六、綜上所述，原告之主張均無可採。被告否准原告所提供之擔
    保，於法並無不合，訴願決定予以維持，亦無違誤，原告猶
    執前詞，訴請撤銷，為無理由，應予駁回。
七、本件事證已臻明確，兩造其餘攻擊防禦方法經本院審酌後，
    核與本件判決結果均不生影響，故不再逐項論述，附敘明之
    。
八、據上論結，原告之訴為無理由，爰依行政訴訟法第98條第1
    項前段，判決如主文。
中    華    民    國    98    年     3    月   12     日
                    臺北高等行政法院第七庭
                              審判長法  官  林樹埔
                                    法  官  劉穎怡
                                    法  官  林玫君
上為正本係照原本作成。
如不服本判決，應於送達後20日內，向本院提出上訴狀並表明上
訴理由，如於本判決宣示後送達前提起上訴者，應於判決送達後
20日內補提上訴理由書（須按他造人數附繕本）。
中    華    民    國    98    年     3    月   12     日
                                    書記官  黃玉鈴


司法院資訊處製作；財團法人民間司法改革基金會備份。
